---
title: "3. Feladat"
subtitle: "StatWars" 
date: \today
output: 
  pdf_document: 
    fig_caption: yes
    toc: no
    toc_depth: 4
header-includes:
- \usepackage{fancyhdr}
- \usepackage[hungarian]{babel}
- \usepackage{natbib}
- \pagestyle{fancy}
- \fancyhf{}
- \fancyhead[RE,LO]{\leftmark}
- \fancyfoot[C]{\thepage}
- \usepackage{lscape}
- \usepackage{pdfpages}
---

```{r setup, include=FALSE}
knitr::opts_chunk$set(echo = FALSE, message = FALSE, warning = FALSE, dev = "cairo_pdf")
```

```{r}
# setup ---------------------------------------------------------------------------------

library(tidyverse)
library(GGally)
options(scipen = 999)

```

```{r}
# data ----------------------------------------------------------------------------------

teacher_df <- readxl::read_excel("3. forduló STAT WARS UNI.xlsx", sheet = 2) %>% 
  mutate(
    nem = case_when(
      nem == 1 ~ "Férfi",
      nem == 2 ~ "Nő"
    ),
    eletkor = as.integer(eletkor),
    iskvegz = factor(iskvegz, levels = 1:3, ordered = TRUE),
    iskvegz = fct_relabel(iskvegz, function(l) {
      case_when(
        l == 1 ~ "Legfeljebb érettségi",
        l == 2 ~ "Főiskola/Bsc",
        l == 3 ~ "Egyetem/Msc"
      )}),
    munkakor = factor(munkakor, levels = 7:1, ordered = TRUE),
    munkakor = fct_relabel(munkakor, function(l) {
      case_when(
        l == 1 ~ "Legfelsőbb vezető",
        l == 2 ~ "Tanszék/intézetvezető",
        l == 3 ~ "Egyéb (gazdasági, jogi, műszaki, stb.)",
        l == 4 ~ "Egyetemi/főiskolai oktató/tanár",
        l == 5 ~ "Magasan képzett ügyintéző",
        l == 6 ~ "Ügyintéző/titkárnő",
        l == 7 ~ "Betanított/segédmunkát végző"
      )})
  )

```

```{r}
teacher_df <- teacher_df %>% 
  mutate(
    eletkor_group = cut(eletkor, breaks = c(c(0, 3, 4, 5)*10, Inf), right = FALSE, 
                        labels = FALSE),
    eletkor_group = factor(eletkor_group, levels = 1:4, ordered = TRUE),
    eletkor_group = fct_relabel(eletkor_group, function(l) {
      case_when(
        l == 1 ~ "30 év alatt",
        l == 2 ~ "30–39 éves",
        l == 3 ~ "40–49 éves",
        l == 4 ~ "50 év és afelett"
      )
    })
  )

```

```{r}
# utils ---------------------------------------------------------------------------------

total_summarise <- function(x, g, ...) {
  # original summarise function from tidyverse, but contains TOTAL row
  bind_rows(
    x %>% 
      group_by({{ g }}) %>% 
      summarise(...) %>% 
      ungroup(),
    x %>% 
      summarise(...) %>% 
      mutate(g = "Összesen") %>% 
      select(g, everything()) %>% 
      rename("{{ g }}" := 1)
  )
}

```


# 1. Feladat 

A korosztályok felbontásakor figyelembe vettük a KSH módszertanát, így 4 korcsoportot alkottunk a megfigyelésekből, a 30 év alatti, 30-39 év közötti, 40-49 év közötti, és 50 év felettiek csoportját. Ez alapján elmondhatjuk, hogy a kereset átlagos értéke a legalacsonyabb a 30 év alatti korosztálynál, míg korcsoportonként fokozatosan növekszik. Azonban fontos kiemelni, hogy a fizetések mediánértéke a korosztályokon belül a 30-39 évesek között a legmagasabb, így a másik két korosztálynál a kiugró értékek jobbra ferde eloszlást implikálnak. Láthatjuk, hogy a legtöbb kiugró értéket az 50 év felettieknél találjuk (közülük is a férfiaknál), ahol akár 1 milliós bruttó fizetéssel is rendelkező oktatókat találhatunk, így a relatív szórás értéke ebben a csoportban a 60%-ot is meghaladta, míg a többiben nem érte el az 50%-ot.

```{r fig.height=3, fig.cap="Egyetemi/főiskolai oktatók havi keresetének dobozábrája életkor csoportok szerinti bontásban."}
teacher_df %>% 
  filter(munkakor == "Egyetemi/főiskolai oktató/tanár") %>% 
  ggplot(aes(kereset, eletkor_group, fill = eletkor_group)) + 
  geom_boxplot(show.legend = FALSE) +
  scale_x_continuous(labels = ~ str_c(., " ezer Forint")) +
  labs(x = "Havi kereset", y = "Élekor")

```

```{r}
national_avg <- rio::import("https://www.ksh.hu/stadat_files/mun/hu/mun0059.csv") %>% 
  # download data from KSH website: https://www.ksh.hu/stadat_files/mun/hu/mun0059.html
  tibble() %>% 
  janitor::row_to_names(2) %>% 
  select(2, starts_with("2020")) %>% 
  rename_all(str_remove_all, "2020 Korcsoport ") %>% 
  rename_all(str_remove_all, "2020 ") %>% 
  rename(profession = 1, Összesen = Együtt) %>% 
  filter(str_detect(profession, "Egyetemi")) %>% 
  mutate_at(-1, str_remove, " ") %>% 
  mutate_at(-1, as.numeric) %>% 
  pivot_longer(-1, names_to = "eletkor_group") %>% 
  select(-profession)

```

Referenciaértékként a KSH 2020-as 2410-es FEOR ’08 kódja (Egyetemi, főiskolai oktató, tanár) alá tartozó értékeket vizsgáltuk^[https://www.ksh.hu/stadat_files/mun/hu/mun0059.html]. Mivel a nemzeti bruttó átlagbér a teljes munkaidőben dolgozó oktatókra vonatkozik, így ezt az összehasonlítást megtehetjük, mivel a mintában szereplő munkavállalók is főállású alkalmazottak voltak. Összehasonlítva a mintában szereplő életkori csoportokat a KSH módszertanában megadott referenciacsoportokkal azt láthatjuk, hogy az 5%-os szignifikancia szinten vizsgált kétoldalas t-próba alapján a 2020-as országos bruttó átlagfizetések mind az 5 korcsoportban meghaladják az általunk vizsgált egyetem oktatóinak fizetéseit. Az összesen vizsgált bruttó átlagfizetés nagyjából 120 ezer forinttal volt alacsonyabb az intézményben, a legnagyobb különbséget azonban az 50 év feletti korosztályban tapasztalhattuk, nagyjából 150 ezer forintos átlagos eltéréssel.


```{r}
compare_df <- bind_rows(
  teacher_df %>% 
    filter(munkakor == "Egyetemi/főiskolai oktató/tanár") %>% 
    total_summarise(eletkor_group, 
                    value = mean(kereset)*1e3, 
                    s = sd(kereset*1e3),
                    n = n()
    ) %>% 
    mutate(type = "Általunk vizsgált minta átlaga"),
  national_avg %>% 
    mutate(type = "Nemzeti átlag", s = NA, n = NA) 
) 

```

```{r fig.height=4, fig.cap="Általunk vizsgált minta és az országos havi átlag keresetek összehasonlítása életkor szerinti bontásban"}
compare_df %>% 
  mutate(
    lb = value - s/(n^.5),
    ub = value + s/(n^.5),
  ) %>% 
  ggplot() +
  geom_linerange(aes(xmin = lb, xmax = ub, y = eletkor_group, 
                     color = "Konfidencia intervallum"), size = 2, alpha = .8) +
  geom_point(aes(value, eletkor_group, fill = type), shape = 21, size = 4) +
  scale_fill_manual(values = c("cyan4", "red4")) +
  scale_color_manual(values = "cyan4") +
  scale_x_continuous(labels = ~ format(., big.mark = " ")) +
  labs(x = "Havi kereset Forintban", y = "Életkor", color = NULL, fill = NULL) +
  theme(
    legend.position = "bottom"
  )

```

```{r eval = FALSE}
teacher_df %>% 
  filter(munkakor == "Egyetemi/főiskolai oktató/tanár") %>% 
  select(-eletkor, -munkakor) %>% 
  GGally::ggpairs(aes(color = eletkor_group))
```

```{r}
total_summarise(teacher_df, eletkor_group, 
                `Átlag` = mean(kereset),
                `Medián` = median(kereset),
                `Szórás` = sd(kereset),
                `Relatív szórás` = sd(kereset) / mean(kereset),
                `Ferdeség` = moments::skewness(kereset),
                `Csúcsosság` = moments::kurtosis(kereset),
                `Elemszám` = n()
) %>% 
  mutate_at(-1, ~ format(round(., 2), decimal.mark = ",")) %>% 
  rename(Életkor = 1) %>% 
  knitr::kable(caption = "Leíró statiszikák a életkor szerinti bontásban",
               align = c("l", rep("c", 7)))
```

# 2. Feladat

Hasonlítsák össze az oktatók (4-es csoport) és az ügyintézők (5 és 6-os csoport együtt) keresetek szerinti eloszlását a lehető legteljesebben!

Az eredményeket foglalják össze, ahol annak helye van érzékeltessék ábrákkal! Igyekezzenek tömören, lényegretörően végezni a számításokat!
Kérjük, egy word vagy pdf fájlban legyenek az eredmények, elemzések! Excelt, vagy más szoftvert természetesen használhatnak, de azok outputja ha feltétlenül kell, függelékként lehet az elemzésükben. 

- [ ] t-próba
- [ ] > 1m
- [ ] ezer HUF

```{r}
profession_df <- teacher_df %>% 
  filter(
    munkakor %in% c("Ügyintéző/titkárnő", "Magasan képzett ügyintéző", 
                    "Egyetemi/főiskolai oktató/tanár")
  ) %>% 
  mutate(munkakor_group = ifelse(
    munkakor == "Egyetemi/főiskolai oktató/tanár", "Oktató", "Ügyintéző"
  )) 

```

```{r fig.cap = "Fizetések hisztogramja munkakör jellege szerinti bontásban", fig.heigt = 5}
profession_df %>% 
  group_by(munkakor_group) %>%
  mutate(
    m = mean(kereset),
    m = ifelse(!duplicated(m), m, NA)
  ) %>% 
  ggplot(aes(kereset, fill = munkakor_group)) +
  geom_histogram(color = "black", show.legend = FALSE) +
  geom_hline(yintercept = 0) +
  geom_vline(aes(xintercept = m, lty = "Átlag érték"), size = 1.5) +
  facet_wrap(~ munkakor_group, ncol = 1) +
  scale_linetype_manual(values = 2, name = NULL) +
  scale_x_continuous(labels = ~ format(.*1e3, big.mark = " ")) +
  theme(
    legend.position = "bottom"
  ) +
  labs(x = "Havi kereset Forintban", y = "Darab")

```

```{r eval = FALSE}
t.test(kereset ~ munkakor_group, data = profession_df)

```

A kétmintás t-próba teszt-statisztikájának értéke $3,3504$, ami alapján minden gyakorlatban bevett szignifikancia szinten elvetésre kerül az a nullhipotézis, miszerint a két foglalkoztatási csoportban megegyezne a sokassági átlag.

```{r eval = FALSE}
profession_df %>% 
  GGally::ggpairs(aes(color = munkakor_group))

```

```{r}
profession_df %>% 
  total_summarise(g = munkakor_group,
                  `Átlag` = mean(kereset),
                  `Medián` = median(kereset),
                  `Szórás` = sd(kereset),
                  `Relatív szórás` = sd(kereset) / mean(kereset),
                  `Ferdeség` = moments::skewness(kereset),
                  `Csúcsosság` = moments::kurtosis(kereset),
  ) %>% 
  mutate_at(-1, ~ format(round(., 2), decimal.mark = ",")) %>% 
  rename(`Munkakör jellege` = 1) %>% 
  knitr::kable(caption = 
                 "Fizetések eloszlásának jellemzői munkakör jellege szerinti bontásban",
               align = c("l", rep("c", )))

```


# 3. Feladat

Ahhoz, hogy összehasonlítsuk a két nem közötti keresetbeli különbségeket 3 típusú módszertant használtunk. Azon különbségeknél, amelyekben a magyarázóváltozók teljes hatását szeretnénk vizsgálni, egy- és kétoldalas t-próbát alkalmaztunk a férfi és női bruttó bérek átlagára, valamint OLS regressziót futtattunk a kereset, mint célváltozót magyarázva kizárólag a női nem által alkotott dummy változó bevonásával. Ezzel szemben a közvetlen hatás vizsgálatakor pedig az OLS regressziót kibővítettük a többi magyarázóváltozóval, így minden változó együtthatója a közvetlen hatását mutatja be. Ezen kívül pedig egyszerű párosítással is kiszámoltuk a nem más változók hatásától szűrt hatásának értékét.

```{r eval = FALSE}
t.test(kereset ~ nem, data = profession_df, alternative = "two.sided")

t.test(kereset ~ nem, data = profession_df, alternative = "greater")

```

A férfi és női fizetések kétmintás statisztikai próbájának elvégzésével választ kapunk arra, hogy van-e szignifikáns (nem véletlen mintavételi ingadozásnak betudható) eltérés.

Kétoldalú alternatív hipotézis mellet a kétmintás t-próba teszt-statisztikájának értéke $2,2425$ (p-érték = $0,0257$), ami alapján 5%-os szignifikanci szinten elutasíthatjuk, hogy a férfi és női fizetések sokassági átlaga megegyezne. Egyoldalú nullhipotézis mellett ($H_0: \text{Férfiak fizetése} \leq \text{Nők fizetése}$), a p-érték $0,0128$, ami mellett 1%-os szignifikancia szinten továbbra sem tudjuk elvetni a nullhipotézist, miszerint a férfiak fizetése szignifikánsan magasabb lenne, mint a nőké.

Az egyszerű statisztikai próba elvégzésén túl azért van szükség további eszközökre, mert a nem számos más a fizetésekről szóló táblázatban megtalálható változóval együtt mozog. A ismérvek megoszlását nemenkénti bontásban a xx.ábra mutatja be.

```{r fig.height=7, fig.cap="A vizsgált adattábla változóinak nemenkénti megoszlása"}
teacher_df %>% 
  select(-eletkor_group) %>% 
  rename(
    `Életkor` = eletkor,
    `Végzettség` = iskvegz,
    `Munkakör` = munkakor,
    `Kereset` = kereset,
    `Nem` = nem
  ) %>% 
  GGally::ggbivariate(outcome = "Nem",
                      rowbar_args = list(
                        label_format = scales::label_percent(decimal.mark = ",", accuracy = .1)
                      )
                      
  )

```

OLS regresszió:
Megvizsgáltuk, hogy a női munkavállalók kevesebbet keresnek-e, mint a férfiak. Ehhez pedig OLS regressziót futtattunk, amelyben először mindösszesen a női nem dummy változóját szerepeltettük, amellyel a többi magyarázóváltozót hatását nem különítettük el, hanem az együtthatóban a teljes hatás szerepelt. Az ilyen típusú regresszió eredményeként egy 5%-os szinten szignifikáns negatív különbséget figyelhettünk meg, amely alapján a nők bruttó bére átlagosan 64 480 forinttal alacsonyabb, mint a férfiaké. Amennyiben viszont a többi magyarázóváltozó hatását szeretnénk kiszűrni az együtthatóból, minden más változót is bevontunk a modellbe. Ennek eredményeképpen kaptunk egy olyan regressziót, melyben szintén szignifikáns lett a női nem keresetkülönbsége ez a szám 32 ezer forintra tehető, a nem szignifikáns iskolai végzettség változó kivonásával pedig 33 ezer forintra növekedik a különbség.


A női keresetkülönbség közvetett hatása így tehát a két együttható különbsége, azaz a szűkített modellt figyelembe véve, 31 350 forint. Ez a különbség a többi magyarázóváltozó hatásaként írható le, amelyből az életkor 957,6 ezer forint különbséget magyaráz a női nem javára, azaz a negatív hatást teljes egészében a munkakörben való különbségek magyarázzák.
Korábbi kutatások eredményei alapján azt tapasztaltuk, hogy a férfi-női fizetések különbsége általában az életkorral való interakcióval együtt mutat reális képet. Tehát azt mondhatjuk, hogy empirikusan az életkor növekedésével a fizetési különbségek kitágulnak. Ez alapján regressziót futtattunk a teljes modellünkön túl a korábban definiált női nem dummy változója és az életkor interakciójának bevonásával együtt is. Azonban az egyetemi dolgozók mintája alapján ez az interakció nem bizonyult szignifikánsnak.



```{r}
teacher_df %>% 
  total_summarise(g = nem,
                  `Átlag` = mean(kereset),
                  `Medián` = median(kereset),
                  `Szórás` = sd(kereset),
                  `Relatív szórás` = sd(kereset) / mean(kereset),
                  `Ferdeség` = moments::skewness(kereset),
                  `Csúcsosság` = moments::kurtosis(kereset),
  ) %>% 
  mutate_at(-1, ~ format(round(., 2), decimal.mark = ",")) %>% 
  rename(`Munkakör jellege` = 1) %>% 
  knitr::kable(caption = 
                 "Fizetések eloszlásának jellemzői nemek szerinti bontásban",
               align = c("l", rep("c", )))
```



```{r}
teacher_df %>% 
  group_by(eletkor_group, nem) %>% 
  summarise(m = mean(kereset), s = sd(kereset), n = n()) %>% 
  mutate(
    cl = m - s/(n^.5),
    ch = m + s/(n^.5)
  ) %>% 
  ggplot() +
  aes(m, eletkor_group) +
  geom_linerange(aes(xmin = cl, xmax = ch, color = nem), size = 2, alpha = .5) +
  geom_point(aes(fill = nem), shape = 21, size = 3)
```

```{r}
teacher_df %>% 
  lm(formula = kereset ~ .-eletkor_group) %>% 
  GGally::ggcoef_model()
```

```{r}
teacher_df %>% 
  select(- eletkor_group) %>% 
  mutate(nem = nem == "Férfi") %>% 
  glm(formula = nem ~ eletkor + iskvegz + munkakor, family = "binomial") %>% 
  predict( type = "response") %>% 
  cbind(teacher_df) %>% 
  rename(z = 1) %>% 
  tibble() %>% 
  mutate(id = row_number())
```

```{r}
matching_df <- teacher_df %>% 
  group_by(nem, iskvegz, munkakor, eletkor_group) %>% 
  summarise(kereset = mean(kereset), n = n()) %>% 
  pivot_wider(names_from = nem, values_from = c(kereset, n)) %>% 
  janitor::clean_names() %>% 
  mutate(
    d = kereset_ferfi - kereset_no,
    n = n_ferfi + n_no
  )
```


```{r}
matching_df %>% 
  ungroup() %>% 
  summarise(ate = weighted.mean(d, n, na.rm = T),
            atet = weighted.mean(d, n_ferfi, na.rm = TRUE),
            atet_no = weighted.mean(d, n_no, na.rm = TRUE))
```


\pagebreak

# Függelék: R kódok

```{r ref.label=setdiff(knitr::all_labels(), c("setup")), eval=FALSE, echo=T, attr.source='.numberLines'}
```

