---
title: "3. Feladat"
subtitle: "StatWars" 
date: \today
output: 
  pdf_document: 
    fig_caption: yes
    toc: yes
    toc_depth: 4
header-includes:
- \usepackage{fancyhdr}
- \usepackage[hungarian]{babel}
- \usepackage{natbib}
- \pagestyle{fancy}
- \fancyhf{}
- \fancyhead[RE,LO]{\leftmark}
- \fancyfoot[C]{\thepage}
- \usepackage{lscape}
- \usepackage{pdfpages}
---

\pagebreak

```{r setup, include=FALSE}
knitr::opts_chunk$set(echo = FALSE, message = FALSE, dev = "cairo_pdf")
```

```{r}
# setup ---------------------------------------------------------------------------------

library(tidyverse)
```

```{r}
# data ----------------------------------------------------------------------------------

teacher_df <- readxl::read_excel("3. forduló STAT WARS UNI.xlsx", sheet = 2) %>% 
  mutate(
    nem = case_when(
      nem == 1 ~ "Férfi",
      nem == 2 ~ "Nő"
    ),
    eletkor = as.integer(eletkor),
    iskvegz = factor(iskvegz, levels = 1:3, ordered = TRUE),
    iskvegz = fct_relabel(iskvegz, function(l) {
      case_when(
        l == 1 ~ "Legfeljebb érettségi",
        l == 2 ~ "Főiskola/Bsc",
        l == 3 ~ "Egyetem/Msc"
      )}),
    munkakor = factor(munkakor, levels = 7:1, ordered = TRUE),
    munkakor = fct_relabel(munkakor, function(l) {
      case_when(
        l == 1 ~ "Legfelsőbb vezető",
        l == 2 ~ "Tanszék/intézetvezető",
        l == 3 ~ "Egyéb (gazdasági, jogi, műszaki, stb.)",
        l == 4 ~ "Egyetemi/főiskolai oktató/tanár",
        l == 5 ~ "Magasan képzett ügyintéző",
        l == 6 ~ "Ügyintéző/titkárnő",
        l == 7 ~ "Betanított/segédmunkát végző"
      )})
  )
```

```{r}
# utils ---------------------------------------------------------------------------------

total_summarise <- function(x, g, ...) {
  # original summarise function from tidyverse, but contains TOTAL row
  bind_rows(
    x %>% 
      group_by({{ g }}) %>% 
      summarise(...) %>% 
      ungroup(),
    x %>% 
      summarise(...) %>% 
      mutate(g = "Összesen") %>% 
      select(g, everything()) %>% 
      rename("{{ g }}" := 1)
  )
}
```


# 1. feladat 

Az egyetemi főiskolai  oktatók/tanárok fizetése életkori csoportonként hogyan különbözik egymástól? Hasonlítsák össze valamilyen benchmark adattal, ezen az egyetemen mennyivel keresnek jobban/rosszabbul az egyetemi/főiskolai oktatók/tanárokéletkori csoportonkénti bontásban, mint az országos átlag?

- [x] ábra a ksh összehasonlításról
- [ ] kereset vs. eletkor boxplot

```{r}
national_avg <- rio::import("https://www.ksh.hu/stadat_files/mun/hu/mun0059.csv") %>% 
  # download data from KSH website: https://www.ksh.hu/stadat_files/mun/hu/mun0059.html
  tibble() %>% 
  janitor::row_to_names(2) %>% 
  select(2, starts_with("2020")) %>% 
  rename_all(str_remove_all, "2020 Korcsoport ") %>% 
  rename_all(str_remove_all, "2020 ") %>% 
  rename(profession = 1, Összesen = Együtt) %>% 
  filter(str_detect(profession, "Egyetemi")) %>% 
  mutate_at(-1, str_remove, " ") %>% 
  mutate_at(-1, as.numeric) %>% 
  pivot_longer(-1, names_to = "eletkor_group") %>% 
  select(-profession)
```

```{r}
teacher_df <- teacher_df %>% 
  mutate(
    eletkor_group = cut(eletkor, breaks = c(c(0, 3, 4, 5)*10, Inf), right = FALSE, 
                        labels = FALSE),
    eletkor_group = factor(eletkor_group, levels = 1:4, ordered = TRUE),
    eletkor_group = fct_relabel(eletkor_group, function(l) {
      case_when(
        l == 1 ~ "30 év alatt",
        l == 2 ~ "30–39 éves",
        l == 3 ~ "40–49 éves",
        l == 4 ~ "50 év és afelett"
      )
    })
  )
```

```{r}
compare_df <- bind_rows(
teacher_df %>% 
  filter(munkakor == "Egyetemi/főiskolai oktató/tanár") %>% 
  total_summarise(eletkor_group, 
                  value = mean(kereset)*1e3, 
                  s = sd(kereset*1e3),
                  n = n()
                  ) %>% 
  mutate(type = "Minta"), # TODO név
national_avg %>% 
  mutate(type = "Nemzeti átlag", s = NA, n = NA) # TODO teljes munkaidő hipotézise
) 
```

```{r}
compare_df %>% 
  mutate(
    lb = value - s/(n^.5),
    ub = value + s/(n^.5),
  ) %>% 
  ggplot() +
  geom_linerange(aes(xmin = lb, xmax = ub, y = eletkor_group), 
                 color = "cyan4", size = 2, alpha = .8) +
  geom_point(aes(value, eletkor_group, fill = type), shape = 21, size = 4) +
  scale_fill_manual(values = c("cyan4", "grey90"))
```


```{r}
teacher_df %>% 
  filter(munkakor == "Egyetemi/főiskolai oktató/tanár") %>% 
  select(-eletkor, -munkakor) %>% 
  GGally::ggpairs(aes(color = eletkor_group))
```



```{r}
total_summarise(teacher_df, eletkor_group, 
                mean = mean(kereset),
                median = median(kereset),
                sd = sd(kereset),
                alpha3 = moments::skewness(kereset),
                kurtosis = moments::kurtosis(kereset),
                n = n()
)
```

2. Hasonlítsák össze az oktatók (4-es csoport) és az ügyintézők (5 és 6-os csoport együtt) keresetek szerinti eloszlását a lehető legteljesebben!


Az eredményeket foglalják össze, ahol annak helye van érzékeltessék ábrákkal! Igyekezzenek tömören, lényegretörően végezni a számításokat!
Kérjük, egy word vagy pdf fájlban legyenek az eredmények, elemzések! Excelt, vagy más szoftvert természetesen használhatnak, de azok outputja ha feltétlenül kell, függelékként lehet az elemzésükben. 


```{r}
teacher_df %>% 
  group_by(eletkor_group, nem) %>% 
  summarise(m = mean(kereset), s = sd(kereset), n = n()) %>% 
  mutate(
    cl = m - s/(n^.5),
    ch = m + s/(n^.5)
  ) %>% 
  ggplot() +
  aes(m, eletkor_group) +
  geom_linerange(aes(xmin = cl, xmax = ch, color = nem), size = 2, alpha = .5) +
  geom_point(aes(fill = nem), shape = 21, size = 3)
```



```{r}

GGally::ggpairs(teacher_df, ggplot2::aes(colour=iskvegz))
```

Életkor alapján való eloszlása a tanári fizetéseknek



Oktatük és ügyintézők kereseti eloszlása

```{r}
teacher_df %>% 
  filter(
    munkakor %in% c("Ügyintéző/titkárnő", "Magasan képzett ügyintéző",
                    "Egyetemi/főiskolai oktató/tanár")
  ) %>% 
  mutate(munkakor_group = ifelse(
    munkakor == "Egyetemi/főiskolai oktató/tanár", "Oktató", "ügyintéző"
  )) %>% 
  group_by(munkakor_group) %>% 
  mutate(iskvegz_ratio = round(sum(iskvegz == "Egyetem/Msc")/n(), 2),
         iskvegz_ratio = scales::percent(iskvegz_ratio),
         mean = mean(kereset)) %>% 
  ungroup() %>% 
  ggplot(aes(x = kereset, group = munkakor_group, color = munkakor_group,
             fill = munkakor_group, alpha = iskvegz_ratio)) +
  geom_density() +
  geom_vline(aes(xintercept = mean, color = munkakor_group), linetype = "dashed", size = 0.9) +
  facet_wrap(~nem)+
  labs(alpha = "Mesterfokú diplomával rendelkezők aránya")
```


```{r}
teacher_df %>% 
  filter(
    munkakor %in% c("Ügyintéző/titkárnő", "Magasan képzett ügyintéző", "Egyetemi/főiskolai oktató/tanár")
  ) %>% 
  mutate(munkakor_group = ifelse(
    munkakor == "Egyetemi/főiskolai oktató/tanár", "Oktató", "ügyintéző"
  )) %>% 
  GGally::ggpairs(aes(color = munkakor_group))
```



3. Készítsenek elemzést arról, hogy nem (férfi-nő) szerint a havi átlagos bruttó keresetekben mekkora az átlagos különbség összességében és az egyéb ismérvek hatását kiszűrve, illetve azokkal összekapcsolódva! Használjanak az elemzéshez kétféle módszertant/modellt és hasonlítsák össze a kétféle módszerrel kapott eredmény(eke)t! Írjanak egy összefoglalást is az elemzések tapasztalatairól!

p-score, ols, fa, ..

```{r}
teacher_df %>% 
  group_by(nem) %>% 
  summarise(mean(kereset)) # TODO
```


```{r}
teacher_df %>% 
  lm(formula = kereset ~ .-eletkor_group) %>% 
  GGally::ggcoef_model()
```


```{r}
teacher_df %>% 
  select(- eletkor_group) %>% 
  mutate(nem = nem == "Férfi") %>% 
  glm(formula = nem ~ eletkor + iskvegz + munkakor, family = "binomial") %>% 
  predict( type = "response") %>% 
  cbind(teacher_df) %>% 
  rename(z = 1) %>% 
  tibble() %>% 
  mutate(id = row_number())
```

```{r}
teacher_df %>% 
  group_by(nem, iskvegz, munkakor, eletkor_group) %>% 
  summarise(kereset = mean(kereset), n = n()) %>% 
  pivot_wider(names_from = nem, values_from = c(kereset, n)) %>% 
  mutate(
    d = kereset_Férfi - kereset_Nő,
    n = n_Férfi + n_Nő
  ) %>% 
  ungroup() %>% 
  summarise(ate = weighted.mean(d, n, na.rm = T),
            atet = weighted.mean(d, n_Férfi, na.rm = TRUE),
            atet_no = weighted.mean(d, n_Nő, na.rm = TRUE))
```

```{r}
teacher_df %>% 
  select(- eletkor_group) %>% 
  rpart::rpart(formula = kereset ~ ., cp = .001) %>% 
  rpart.plot::rpart.plot()
```

\pagebreak

# Függelék: R kódok

```{r ref.label=setdiff(knitr::all_labels(), c("setup")), eval=FALSE, echo=T, attr.source='.numberLines'}
```

